【裁判字號】    92,重訴,109
【裁判日期】    971210
【裁判案由】    損害賠償
【裁判全文】
臺灣高雄地方法院民事判決             92年度重訴字第109號
原      告  中央存款保險股份有限公司
            （即高雄區中小企業銀行股份有限公司之承當訴訟
              人）
法定代理人  王南華
訴訟代理人  周耀門律師
            王伊忱律師
            陳景裕律師
            鄭美玲律師
被      告  庚○○
訴訟代理人  盧世欽律師
被      告  己○○
            戊○○
            丁○○
上  一  人
訴訟代理人  郁旭華律師
            王燕玲律師
被      告  甲○○
            丙○○
上二人共同
訴訟代理人  陳嘉銘律師
上列當事人間損害賠償事件，本院於民國97年11月26日言詞辯論
終結，判決如下：
  主  文
原告之訴及假執行之聲請均駁回。
訴訟費用由原告負擔。
  事實及理由
壹、程序方面：
一、按訴訟繫屬中為訴訟標的之法律關係，雖移轉於第三人，於
    訴訟無影響，但第三人如經兩造同意，得聲請代當事人承當
    訴訟；前項但書情形，他造不同意者，移轉之當事人或第三
    人得聲請法院以裁定許第三人承當訴訟，民事訴訟法第254
    條第1 項、第2 項定有明文。經查，本件中央存款保險股份
    有限公司以起訴時之原告高雄區中小企業銀行股份有限公司
    接管人之地位，依銀行法第62條之3 規定，報請財政部核准
    ，概括讓與高雄區中小企業銀行股份有限公司之全部資產負
    債及營業後，業經金融重建基金管理委員會決議及公開標售
    ，將高雄區中小企業銀行股份有限公司之信託業務及不良債
    權以外之營業及資產負債，標售予訴外人玉山商業銀行股份
    有限公司，並由金融重建基金將高雄區中小企業銀行股份有
    限公司負債超過資產之差額，賠付予訴外人玉山商業銀行股
    份有限公司，從而，金融重建基金自已取得高雄區中小企業
    銀行股份有限公司對被告庚○○等人所得主張之侵權行為損
    害賠償債權或債務不履行損害賠償債權，中央存款保險股份
    有限公司亦得代金融重建基金，對於因侵權行為或債務不履
    行應負賠償責任之人，提起訴訟。嗣中央存款保險股份有限
    公司並得高雄區中小企業銀行股份有限公司之同意承當其訴
    訟，惟被告己○○表示不同意中央存款保險股份有限公司承
    當訴訟，經本院於97年5 月6 日裁定由原告中央存款保險股
    份有限公司承當訴訟，並經台灣高等法院高雄分院於97年8
    月22日以97年度重抗字第5 號裁定駁回己○○之抗告而告確
    定，而使高雄區中小企業銀行股份有限公司脫離訴訟，自應
    認本件原告為中央存款保險股份有限公司，合先敘明。
二、戊○○經合法通知，未於最後言詞辯論期日到場，核無民事
    訴訟法第386 條各款所列情形，爰依原告之聲請，由其一造
    辯論而為判決。
貳、實體方面：
一、原告主張：
（一）被告庚○○前於民國78年8 月間，以總價新臺幣（下同）
      3,866 萬元之價格，向訴外人隍達建設有限公司（下稱隍
      達公司）買受門牌號碼高雄市○○○路56號7 樓之1 及同
      樓之2 房地（下稱系爭房地），並陸續給付1,129 萬元後
      ，無力續繳價金，為避免遭隍達公司解約並沒收價金，遂
      於85年7 月間與隍達公司達成協議，利用訴外人涂新福及
      陳盈箕之名義，重新以總價2,108 萬元之價格簽訂買賣契
      約購買系爭房地，並將系爭房地分別登記至涂新福及陳盈
      箕名下。嗣庚○○再利用其擔任高雄區中小企業銀行股份
      有限公司（下稱乙○○○）常務董事之職務關係，委由副
      總經理即被告己○○於85年7 月12日前往乙○○○博愛分
      行，委由該行副理即被告甲○○向徵信課長即被告丙○○
      要求辦理3,300 萬元之貸款，並留下被告戊○○之聯絡方
      式。丙○○明知該案申貸金額過高，然礙於情面無法推辭
      ，遂向戊○○表示同意以系爭房地買賣契約總價7 成核貸
      。戊○○將上情告知庚○○及其同居女友即被告丁○○後
      ，庚○○遂授意丁○○指示戊○○偽造不實之系爭房地買
      賣契約書2 份，將登記涂新福名下之房地作價2,410 萬元
      、登記陳盈箕名下之房地作價16,897,000元，合計40,997
      ,000元後，再由戊○○將偽造之買賣契約書交與丙○○，
      丙○○明知該等買賣契約書係偽造而來，竟仍在其職掌之
      徵信報告上填具關於涂新福及陳盈箕之不實徵信資料後，
      交由知情之甲○○核章轉呈乙○○○總行，復由己○○批
      准核貸，致庚○○於85年7 月27日以涂新福為借款人、陳
      盈箕為連帶保證人之名義貸得2,800 萬元（下稱系爭借款
      ）。惟庚○○僅繳息至86年3 月間即未再繳款，尚有24,8
      29,928元未清償，致乙○○○受有損害。
（二）嗣原告在91年1 月間經財政部依銀行法暨金融機構監管接
      管辦法之規定函指定原告接管乙○○○，相關股東會、董
      事及監察人職權由接管人行使，原告摡括讓與乙○○○之
      全部資產負債及營業，由訴外人玉山商業銀行股份有限公
      司（下稱玉山銀行）標得除信託業務及不良債權以外之高
      企全部營業及資產負責，並約定由行政院金融重建基金（
      下稱重建基金）賠付此部分之損失，嗣系爭借款債權業經
      原告以7,893, 552元標售與訴外人龍星昇資產管理公司，
      故乙○○○實際受損之金額為16,936,376元。被告等之上
      開背信、偽造文書行為已生損害於乙○○○，依民法第18
      4 條、第185 條規定，被告等對乙○○○應負共同侵權之
      連帶損害賠償責任。
（三）又己○○、甲○○及丙○○均為乙○○○之員工，負責處
      理徵信核貸業務，竟未盡善良管理人之注意義務，違背乙○○○之放款規定執行職務致其受有損害，己○○、甲○○及丙○○為受任人，依民法第544 條規定，應負損害賠
      償責任。而原告代重建基金向被告等人求償，應包括侵權
      行為及債務不履行之損害賠償，均得由原告依重建基金設
      置及管理條例第16條第4 項規定代重建基金提起民事訴訟
      。爰依民法第184 、185 條共同侵權行為、第544 條第1
      項債務不履行及不真正連帶與債權法定移轉之法律關係，
      求為判決，並聲明：（一）被告應連帶給付原告16,936,3
      76元，及自起訴狀繕本送達翌日起至清償日止，按年息5%
      計算之利息；（二）被告己○○或甲○○或丙○○應給付
      原告16,936,376元，及自起訴狀繕本送達翌日起至清償日
      止，按年息5%計算之利息。如前項被告或本項被告已為給
      付時，其餘被告即免為給付；（三）願供擔保請准宣告假
      執行。
二、被告主張：
（一）庚○○以：伊並未不法侵害乙○○○之權利，自無侵權行
      為可言，況縱有侵權行為，乙○○○之請求權亦已罹於時
      效而消滅，自不得再請求賠償損害。並聲明：原告之訴駁
      回。如受不利判決，願供擔保請准宣告免為假執行。
（二）己○○以：伊與乙○○○間並無委任關係，且不知系爭房
      地買賣契約書為偽造，亦不知有超額貸款之情。又伊為乙○○○之主管，對本件貸款之監督行為並非不當指示，伊
      在貸款申請書上批示「擬如擬」，係因審查部已簽署意見
      ，並不知系爭房地擔保價值與實際價值差距甚大。又本件
      貸款核准與否之決定權在董事長，而董事長最後批示「准
      予所請」，則伊自不負侵權行為或債務不履行之損害賠償
      責任。況縱伊有侵權行為，因乙○○○之請求權已罹於時
      效而消滅，自不得再請求賠償損害。並聲明：原告之訴駁
      回。如受不利判決，願供擔保請准宣告免為假執行。
（三）戊○○以：伊係依庚○○之指示處理送件、聯絡之事務，
      對庚○○超貸之情事毫不知情，亦未偽造系爭房地之買賣
      契約，又涂新福及陳盈箕之系爭房地所有權狀係於85年7
      月27日始核發，故伊不可能於85年7 月12日前持上開權狀
      前往乙○○○前鎮分行辦理貸款，即無侵權行為可言。另
      原告主張之損害額並未扣除庚○○已清償之本息及不動產
      抵押權之部分，顯然不實。況且縱使原告之主張屬實，乙○○○之請求權亦已罹於時效而消滅，自不得再請求賠償
      損害。並聲明：原告之訴駁回。如受不利判決，願供擔保
      請准宣告免為假執行。
（四）丁○○以：伊並未指示戊○○偽造系爭房地買賣契約，自
      無侵權行為可言，況縱有侵權行為，乙○○○之請求權亦
      已罹於時效而消滅，自不得再請求賠償損害。並聲明：原
      告之訴駁回。如受不利判決，願供擔保請准宣告免為假執
      行。
（五）甲○○、丙○○以：渠等與乙○○○間並無委任關係，且
      不知系爭房地買賣契約書為偽造，甲○○僅將己○○交付
      之資料轉交丙○○，經丙○○於現場勘查系爭房地並詢問
      管理員後，估計應以2,800 萬元為合理貸款額度，然唯恐
      戊○○強要貸款3,300 萬元，始依乙○○○之規定以契約
      價款7 成定系爭房地之最高放款值，並告知戊○○必須合
      併以1 件申請，呈報總行核准後始可申貸2,800 萬元。且
      丙○○曾對涂新福作電話徵信，並無填寫不實徵信報告之
      情事，又甲○○並非徵信人員或徵信報告之製作人，自無
      須對徵信報告負責，其將徵信報告轉呈總行則係處理事務
      之正當行為，渠等均無因故意或過失不法侵害乙○○○之
      權利、違背任務或處理事務之過失行為可言。又本件貸款
      金額已逾分行之核准權限，總行始有權決定貸款與否，縱
      使乙○○○受有損害，亦非甲○○及丙○○所致。況縱甲○○及丙○○有侵權行為，因乙○○○之請求權已罹於時
      效而消滅，自不得再請求賠償損害。並聲明：原告之訴駁
      回。如受不利判決，願供擔保請准宣告免為假執行。
三、本件經協商整理爭點：
    兩造不爭執事項：
（一）庚○○於85年間為乙○○○之常務董事、己○○為副總經
      理、甲○○為博愛分行副理、丙○○為博愛分行徵信課長
      。
（二）庚○○於78年8 月間向隍達公司以總價3,866 萬元訂購系
      爭房地，並陸續給付價金1,129 萬元。嗣於85年7 月間與
      隍達公司達成協議，以涂新福及陳盈箕之名義，重新以總
      價2,108 萬元之價格簽訂買賣契約書承購系爭房地，並分
      別登記至涂新福、陳盈箕名下。
（三）己○○於85年間，前往乙○○○博愛分行，委由甲○○將
      系爭房地之相關資料轉交丙○○要求辦理3, 300萬元之貸
      款，並留下戊○○之聯絡方式。經丙○○審核後，告知戊○○依系爭房地之價值僅得貸款2,800 萬元。
（四）丙○○在不動產抵押權設定估價核算表上記載：「本件提
      供與本行第一順位本金3,360萬元，放款值為2,800萬元」
      後，轉呈甲○○批示後送交總行審查部，經審查核可，轉
      由己○○批示後，再轉乙○○○董事長核准。
（五）庚○○於85年7 月27日，以其涂新福為借款人、陳盈箕為
      連帶保證人，向乙○○○博愛分行貸得2,800 萬元，惟僅
      繳息至86年3 月間即未再繳款，尚有本金24, 829,928 元
      未清償。嗣上開借款債權業經原告標售，由龍星昇公司以
      7,893,552 元標得。
（六）玉山銀行已概括承受乙○○○之負債，並約定由行政院金
      融重建基金賠付乙○○○貸款與涂新福等之損失。
    兩造爭執事項：
（一）被告有無共同侵害乙○○○之權利，致其受有損害？乙○○○對被告之侵權行為請求權是否已經罹於時效而消滅？
（二）己○○、甲○○及丙○○（下稱己○○等3 人）與乙○○○間係委任、僱傭或其他關係？
（三）己○○等3 人就系爭借款案件有無因故意或過失而違反乙○○○放款規定之行為？其等之行為與乙○○○之放款結
      果間，有無相當因果關係？
（四）己○○等3 人是否應負民法第544 條債務不履行之損害賠
      償責任？乙○○○所受損害之金額為若干？
四、本件被告主張時效抗辯有無理由？
（一）按因侵權行為所生之損害賠償請求權，自請求權人知有損
      害及賠償義務人時起，2 年間不行使而消滅。自有侵權行
      為時起，逾10年者亦同，民法第197 條第1 項定有明文。
      復按關於侵權行為損害賠償請求權之消滅時效，應以請求
      權人實際知悉損害及賠償義務人時起算，非以知悉賠償義
      務人因侵權行為所構成之犯罪行為經檢察官起訴，或法院
      判決有罪為準，最高法院72年台上字第738 號判例亦可供
      參照。經查，本件系爭借款僅經繳息至86年3 月間即未再
      繳款，而被告等人因系爭借款涉犯之偽造文書、背信等罪
      ，亦經台灣高雄地方法院檢察署檢察署於86年8 月30日以
      86年度偵字第19296 、18187 、16299 、20374 號提起公
      訴，此為兩造所不爭執。足證乙○○○至遲迄86年9 月間
      應已明確知悉遭被告偽造文書、背信等之侵權行為事實，
      而應為本件之賠償義務人，惟乙○○○卻於92年2 月24日
      始提起本件訴訟，此亦有其起訴狀附卷可稽，顯已逾侵權
      行為之2 年時效。
（二）乙○○○至遲於86年9 月間，即已知悉本件侵權行為之事
      實及被告為賠償義務人。而本院經查亦無乙○○○於其後
      2 年內，有請求被告損害賠償之訴訟繫屬，故乙○○○之
      侵權行為損害賠償請求權時效，即無中斷之事由。則乙○○○分別自上開知悉侵權行為事實及賠償義務人後，遲至
      92年2 月24日始提起本件民事訴訟，並請求被告損害賠償
      ，其損害賠償請求權均已罹於2 年時效而消滅，則被告就
      此部分為時效之抗辯，自屬有據。
（三）從而，原告依民法第184 、185 條共同侵權行為及債權法
      定移轉之法律關係，請求被告連帶賠償損害，即屬無據。
五、原告依民法第544 條規定請求己○○等3 人賠償損害，是否
    有據：
（一）按民法第544 條規定：受任人因處理委任事務有過失，或
      因逾越權限之行為所生之損害，對於委任人應負賠償之責
      。該損害賠償請求權，以受有實際損害為成立要件，倘無
      損害，即不發生損害賠償請求權。
（二）原告固主張系爭借款僅經繳息至86年3 月間即未再繳款，
      尚有24,829,928元未清償，嗣系爭借款債權經以7,893,5
      52元標售與龍星昇公司，故不足之16,936,376元為其因己○○等3 人違背委任事務所受之損害云云，惟原告自承本
      件於91年9 月12日經執行涂新福、陳盈箕財產受償39,908
      元後，即未再為任何執行，而91年迄今已時隔久遠，涂新
      福、陳盈箕之財產狀況是否有所變動，尚屬未明，是原告
      並未證明其對涂新福、陳盈箕之請求迄今已確無效果，尚
      未能僅以91年之執行結果，遽認原告已受有上開借款債權
      終局之實際損害。
（三）又查系爭借款債權嗣雖經以7,893,552 元標售與龍星昇公
      司，而有不足額16,936,376元，為兩造所不爭執，惟系爭
      借款債權既仍有24,829,928元未經清償，即應尚有24,829
       ,928 元之價值，則原告接管乙○○○後逕將上開不良授
      信案之債權，僅以7,893,552 元之低價標售與龍星昇公司
      ，以致仍有16,936,376元未能受償，是否可認為該金額即
      係原告所受之損害，實甚有疑義。且原告與龍星昇公司有
      關系爭借款債權之買賣價格，僅為其兩造合意之系爭借款
      債權價值，而此價值又取決於市場機能、有無人競買及買
      定人個人利益之考量，亦不能以此遽為計算實際損害額之
      基準。況若以標售價格7,893,552 元，率認原告之損失即
      為該差額之16,936,376元，無異將銀行於貸款前，即應預
      期且評估無法獲償之風險，轉嫁由不確定之市場因素以為
      決定，亦容有未洽。從而，原告主張應依系爭借款債權以
      7,893, 552元標售後之不足額16,936,376元作為其受損害
      之金額，亦難採信。
（四）依上所述，原告並未能證明其因己○○等3 人之行為而受
      有實際之損害，從而，原告依民法第544 條規定請求己○○等3 人賠償損害，亦屬無據。
六、綜上，被告之背信、偽造文書等侵權行為，雖經刑事案件認
    定在案，但因此所生民事侵權損害賠償請求權既已罹時效而
    消滅，則被告為拒絕給付之抗辯，應屬可採。且原告並未能
    證明其因己○○等3 人之行為而受有實際之損害，則原告依
    民法第544 條規定請求己○○等3 人賠償損害，亦難認有據
    。從而，原告依民法第184 、185 條共同侵權行為、第544
    條第1 項債務不履行及不真正連帶與債權法定移轉之法律關
    係，請求被告賠償損害，即無理由。從而，原告之訴全部無
    理由，應予駁回。又原告之訴既經駁回，則其假執行之聲請
    亦失所附麗，應併予駁回。
七、本件事實已臻明確，兩造其餘之攻擊或防禦方法、爭點，及
    未經援用之證據，經本院斟酌後，認為與判決基礎之事實並
    無影響，均不足以影響本裁判之結果，自無庸一一詳予論駁
    之必要，併此敘明。
八、據上論結，原告之訴為無理由，依民事訴訟法第385 條第1
    項前段、第78條，判決如主文。
中    華    民    國    97    年    12    月    10    日
                     民事鳳山分庭審判長法  官  楊富強
                                       法  官  何悅芳
                                       法  官  林意芳
上為正本係照原本作成。
如不服本判決，應於送達後20日內，向本院提出上訴狀並表明上
訴理由，如於本判決宣示後送達前提起上訴者，應於判決送達後
10日內補提上訴理由書（須附繕本）。
中    華    民    國    97    年    12    月    10    日
                                       書記官  陸艷娣


司法院資訊處製作；財團法人民間司法改革基金會備份。
